【裁判字號】    89,自,540
【裁判日期】    890817
【裁判案由】    侵占
【裁判全文】
臺灣臺北地方法院刑事判決                          八十九年度自字第五四○號
    自  訴  人  甲○○
    被      告  乙○○
右列被告因侵占案件，經自訴人提起自訴，本院判決如左：
    主  文
乙○○無罪。
    理  由
一、自訴意旨略以：被告乙○○前於民國（下同）八十九年三月二十九日，在臺北市
    ○○路○段六十九號，與自訴人甲○○簽訂營業小客車租賃合約書，約定車租每
    日新臺幣（下同）五百元，每五日繳納一次（自訴狀誤載為每日繳納，應予更正
    ），向自訴人租得所有登記於龍門交通企業股份有限公司名下車號ＥＸ─九二八
    號之營業小客車一部，詎被告非僅自八十九年五月三日起，即拒繳車租，迄至八
    十九年五月三十一日止，計積欠自訴人車租、交通違規罰款達二萬二千二百元，
    且竟意圖為自己不法之所有，將上開營業用自小客車侵吞入己，經自訴人多次催
    討亦置之不理、避不出面。因認被告涉犯刑法第三百三十五條第一項侵占罪嫌云
    云。
二、按犯罪事實應依證據認定之，無證據不得推定其犯罪事實。不能證明被告犯罪者
    ，應諭知無罪之判決。刑事訴訟法第一百五十四條、第三百零一條第一項分別定
    有明文。事實之認定，應憑證據，如未能發現相當證據，或證據不足以證明，自
    不能以推測或擬制之方法，以為裁判基礎，最高法院四十年臺上字第八六號著有
    判例可資參照。此外，按刑法上之侵占罪，須持有人變易其原來之持有意思而為
    不法所有之意思，始能成立，如僅將持有物延不交還或有其他原因致一時未能交
    還，既缺乏主觀要件，即難遽以該罪相繩，復有最高法院六十八年台上字第三一
    四六號判例足參。
三、本件自訴人甲○○認被告乙○○涉有上開侵占犯行，無非係以被告向其租借車號
    ＥＸ─九二八號營業小客車，自八十九年五月三日起至八十九年五月三十一日止
    ，連同代繳之交通違規罰鍰，已達二萬二千二百元未償，且經自訴人於八十九年
    五月二十四日寄出存證信函，通知被告應於存證信函到達後五日內前往清償債務
    ，並交還上開車輛，詎被告仍未置理，並提出營業小客車租賃合約書、存證信函
    、汽車新領牌照登記書、臺北市計程車客運駕駛人自備車輛參與經營契約書等件
    （以上均影本），為其主要論據。訊據被告固坦承向自訴人租得上開營業小客車
    ，尚積欠自訴人若干款項未償之事實，惟堅詞否認有何侵占該部汽車犯行，辯稱
    ：伊因為急於早日還清車租及欠款，乃至他處工作，忘記與自訴人連絡，已先清
    償六千元，上開營業小客車亦於八十九年八月三日開庭前當面歸還自訴人，況伊
    自始不曾收到自訴人寄出之存證信函，絕無侵占犯意等語。
四、經查：
（一）被告前開所辯於開庭前已清償部分欠款六千元，存證信函未經送達被告收悉，
      且上開營業小客車亦於八十九年八月三日返還經自訴人點收無誤等情，業據自
      訴人於本院審理時自承在卷（見本院八十九年八月三日審判筆錄），此部分自
      堪採信。
（二）復查，就被告與自訴人於簽訂上開營業小客車租賃合約時，雙方僅就租用營業
      小客車之最短期限具體約定為二個月，除被告因遲繳車租，自訴人得逕行收回
      車輛外，並未對於租賃期限之末日有何約定一節，此徵之上開營業小客車租賃
      合約書約定：「一、承租期限最短為二個月，駕駛中途不得轉讓他人，並不得
      擅自將該車交予他人駕駛。二、車租每日新臺幣五百元整，每五日繳納乙次，
      乙方（即被告）不得以任何理由中途解約及拖延或拒絕繳納，否則視同毀約，
      甲方（指自訴人）有權逕行收回該車，並沒收乙方繳納之保證金，乙方不得異
      議，並同意放棄先訴抗辯權，若因乙方違約，致甲方逕行收回該車時，乙方置
      於車內之任何物品或錢財，均以廢棄物論之，甲方不負保管責任」等語自明。
      再者自訴人上開要求被告應於存證信函送達後五日內，返還上開車輛之通知，
      既未曾送達被告收執知悉，理論上雙方於八十九年三月二十九日簽立之上開營
      業小可車租賃契約，即屬繼續有效存在，在自訴人解除契約之意思表示到達被
      告收悉，或自訴人依上開契約之約定，逕行將上開營業用自小客車收回前，被
      告對其租得之上開營業小客車自有繼續使用、收益之正當權源，要難僅以被告
      未依約按期繳納租金，遽推論被告有易持有為所有之侵占犯意；遑論被告已依
      約主動清償六千元，且在知悉自訴人提起訴訟後，於八十九年八月三日將上開
      車輛交還自訴人，實難驟認被告有何侵占犯行。
五、揆上各情，卷附證據既均不足認定被告有變異持有為所有之侵占犯意，自不得以
    自訴人之片面指訴，驟為不利被告之認定，至被告積欠自訴人若干車租及交通違
    規罰鍰未償，則純係雙方因租賃契約所生之債務不履行問題，應另循民事途徑解
    決。此外，復查無其他積極證據足資認定被告確有自訴人指摘之侵占犯行，揆諸
    前揭規定及說明，不能證明被告犯罪，自應為被告無罪之諭知。
據上論斷，應依刑事訴訟法第三百四十三條、第三百零一條第一項前段，判決如主文
。
中    華    民    國      八十九      年      八      月      十七      日
                                      臺灣臺北地方法院刑事第六庭
                                          法  官  吳  秋  宏
右正本證明與原本無異
如不服本判決，應於判決送達後十日內，向本院提出上訴狀。
                                          書記官  林  碧  華
中    華    民    國      八十九      年      八      月    二十四      日


司法院資訊處製作；財團法人民間司法改革基金會備份。
